臺灣高等法院民事判決　　　　　　　　　 96年度重再字第2號
再審　原告　子○○
　　　　　　丑○○
　　　　　　卯○○
　　　　　　寅○○
　　　　　　辰○○
共　　　同
訴訟代理人　張英郎律師
再審　被告　乙○○
　　　　　　辛○○
　　　　　　丁○○
上　一　人
法定代理人　庚○○○
再審　被告　丙○○
　　　　　　戊○○
上　一　人
法定代理人　林淑鈴
再審　被告　壬○○
　　　　　　己○○
　　　　　　甲　○
上　八　人
訴訟代理人　劉孟錦律師
複 代理 人　歐翔宇律師
再審　被告　癸○○○
上列當事人間所有權移轉登記事件，再審原告對於中華民國95年
3月7日本院93年度重上字第590號確定判決提起再審，本院於96
年12月5日言詞辯論終結，判決如下：
    主  文
再審之訴駁回。
再審訴訟費用由再審原告負擔。
    事實及理由
壹、程序方面：
一、按民事訴訟之再審程序，係對於已確定之判決聲明不服，原
    訴訟程序已因確定判決而訴訟繫屬消滅，其程序係由不服該
    確定判決之當事人，以提起「再審之訴」之方法行之，形式
    上為新開始之起訴程序，即以提起訴訟法上形成之訴之方法
    ，對於確定判決聲明不服。又既係以起訴方法行之，則受理
    再審之訴之法院，無論係何一審級，均應依起訴之程序，審
    究其起訴在程序上是否合法。而有關再審程序之合法要件，
    除仍適用一般起訴程序即民事訴訟法第249條規範之合法要
    件外，再審之訴並有其特別合法要件，例如：再審之訴之起
    訴狀是否符合同法第501條之法定程式；再審之訴之提起有
    無逾越同法第500條之法定不變期間；提起再審之訴之法院
    是否為同法第499條之法定專屬管轄法院等。而所謂再審之
    訴應以訴狀依同法第501條第4款規定表明再審理由，必須具
    體指摘該項確定判決有同法第496條或第497條之事由。是再
    審之訴在程序上合法者，法院始得進而審究其是否具有民事
    訴訟法第496條或第497條之再審理由，至其主張之再審理由
    是否實在，則為再審之訴有無理由之問題（最高法院29年抗
    字第283號、48年台抗字第157號判例參照）。次按「再審之
    訴，應於30日之不變期間內提起。前項期間，自判決確定時
    起算，判決於送達前確定者，自送達時起算；其再審之理由
    發生或知悉在後者，均自知悉時起算。但自判決確定後已逾
    5年者，不得提起。」民事訴訟法第500條第1、2項分別定有
    明文。又「再審之訴，專屬為判決之原法院管轄。本院65年
    台上字第1276號判例意旨，所稱當事人對第二審判決已提起
    上訴，並經第三審法院以第二審法院之判決認事用法均無不
    當，而維持第二審法院之判決者，當事人如以適用法規顯有
    錯誤為由提起再審之訴，僅得對第三審法院之判決為之等語
    ，係指該事件經第三審法院為實體判決（上訴有無理由之判
    決）而言，並不包括因上訴不合法以裁定駁回上訴之情形。
    」（最高法院84年台抗字第608號裁定意旨參照）經查：本
    件再審原告原向臺灣板橋地方法院起訴請求再審被告之被繼
    承人王闊嘴（嗣王闊嘴死亡由再審被告聲明承受訴訟）移轉
    登記如附表所示土地（下稱系爭土地），經臺灣板橋地方法
    院以92年度重訴字第332號判決再審被告應於再審原告給付
    新台幣（下同）30,084,838元之同時，將系爭土地所有權辦
    理繼承登記後，再將系爭土地所有權移轉登記予再審原告公
    同共有。再審原告不服提起上訴，經本院以93年度重上字第
    590號判決再審被告乙○○、辛○○、丙○○、壬○○於再
    審原告給付再審被告乙○○、辛○○、丙○○、壬○○30,0
    84,838元之同時，將系爭土地所有權移轉登記予再審原告公
    同共有（下稱原確定判決）。再審原告復不服，向最高法院
    提起上訴，經最高法院95年度台上字第2714號、2715號裁定
    駁回上訴確定（以上訴人上訴不合法為由）。再審原告乃於
    民國96年1月12日提起本件再審之訴，起訴狀並表明：
    （一）當事人及法定代理人；（二）聲明不服之判決及提起
    再審之訴之陳述；（三）應於如何程度廢棄原判決及就本案
    如何判決之聲明；（四）以同法第496條第1項第1款（即適
    用法規顯有錯誤。）為再審事由並遵守不變期間之證據，此
    有再審原告之再審起訴狀附卷可憑（本院卷第1至14頁），
    又再審原告係於95年12月15日收受最高法院95台上字2714號
    、2715號裁定，有送達證書附於該卷宗可憑（最高法院卷第
    102頁），嗣於96年1月12日向本院提起本件再審之訴，有本
    院總收狀字第00791號收狀日期戳為憑（本院卷第1頁），是
    自上開最高法院裁定送達再審原告時（即95年12月15日）起
    算，迄96年1月12日再審原告向本院提起本件再審之訴，尚
    未逾30日，符合上述有關再審之訴之法定程式、專屬本院管
    轄，及應於30日不變期間內提起之規定，依上開之說明，再
    審原告提起本件再審之訴，程序上應認合法。故本院自應進
    而審究本件是否有再審原告提出民事訴訟法第496條第1項第
    1款之再審理由（詳如後述）。
二、再審被告癸○○○經合法送達，未於言詞辯論期日到場，亦
    未提出書狀作何聲明或陳述，核無民事訴訟法第386條所列
    各款情形，爰依再審原告之聲請，由再審原告就再審被告癸
    ○○○部分一造辯論而為判決。
貳、再審原告起訴主張：
一、再審原告之被繼承人鄭吉成與再審被告之被繼承人王闊嘴及
    訴外人葉塗坤於77年2月12日就王闊嘴、葉塗坤所有坐落臺
    北縣三重市○○段731地號土地簽訂土地買賣契約書（下稱
    系爭買賣契約），並於第1條「提要」之（一）約定：「本
    買賣土地係三重市文中三學校預定地，原地主與政府協議捐
    獻其中一部分已設立碧華國中，依協議應保留之土地全部為
    買賣範圍」等語。又依第2條之（一）及（二）之約定，當
    時買賣雙方預估政府變更都市計劃後可得之「建地」面積約
    為450坪，故以每坪47,000元計算，總價應為21,150,000元
    。至於此總價金依王闊嘴與葉塗坤間之內部約定乃王闊嘴取
    得6/10，葉塗坤取得4/10，此由上述王闊嘴於77年10月5日
    所具收據第（四）條後方「計算方式如下: （一）葉塗坤各
    40%（即189.5坪）8,906,000元（二）王闊嘴應多20%，4,45
    3,000元」之記載，即可証明。亦即王闊嘴所應得之總價金
    應為8,906,000元+4,453,000元＝13,359,000元，而王闊嘴
    應得之總價金依該收據（一）至（四）的項之記載業已全部
    結清。餘者僅為待政府變更都市計劃為「建地」後由再審被
    告將之移轉登記再審原告，何來民法第264條第1項前段之適
    用，原確定判決竟認本件請求再審原告仍未為對待給付，而
    為同時履行之判決，自屬適用民法第264條第1項前段之錯誤
    。
二、「法院為判決時，應斟酌全辯論意旨及調查証據之結果，依
    自由心証判斷事實之真偽」民事訴訟法第222條定有明文，
    原確定判決就系爭買賣標的之認定顯有消極不適用上開規定
    之錯誤：
（一）系爭買賣契約之標的乃王闊嘴與葉塗坤持分之農地於捐獻
      一半予政府作為碧華國中用地，而該用地不足之部分向地
      主們價購，地主們之土地經捐獻及價購後之剩餘土地則由
      政府辦理變更都市計畫為「建地」後保留發還予地主，此
      為鄭吉成所購買者，並以每坪47,000元計價。原確定判決
      將77年7月6日先行移轉予鄭吉成指定之子○○、鄭至重名
      義下之「農地」持分所換算合計488.63坪面積誤為「建地
      」面積，認此77年所移轉之面積已達系爭買賣契約所約定
      之「約450坪」，進而認鄭吉成前所給付予王闊嘴之13,35
      9,000元，僅足支付上開488.63坪部分之王闊嘴應得之價
      款，再審原告所請求之部分未經給付價金，故而為對待給
      付之判決。
（二）惟依碧華國中92年11月17日北縣碧中總字第0920020611號
      函所示「……又本校上開預定地變更為住宅區發還地主之
      持分，係依六十六年行政協議按三重市公所發還地主之九
      成款及碧華國中原預定地之比例計算為28%比例基準」，
      故於77年7月先行移轉登記於子○○、鄭至重名義下之「
      農地」，依前開28%比例計算成為建地發還予子○○、鄭
      至重名下之面積僅為488.63坪×0.28=136.81坪（建地）
      ，如再單以王闊嘴移轉於子○○名義部分計算，則為266.
      46坪×0.28=74.6坪，以每坪47,000元計算，應為3,506,2
      00元，並非13,359,000元。
（三）原確定判決引述前揭碧華國中92年11月17日北縣碧中總字
      第0920020611號函所載之0.28之比例基準，卻不引據該基
      準面積之計算，認為王闊嘴於77年間已移轉266.46坪予子
      ○○，再加上原審判決附表所示之面積144.82坪，則王闊
      嘴之土地即可受發還之建地竟達411.28坪，自屬消極不適
      用民事訴訟法第222條之適用法規錯誤。
三、「行使權利、履行義務，應依誠實及信用方法。」、「物之
    出賣人，負交付其物於買受人，並使其取得該物所有權之義
    務。」民法第148條第2項及第348條第1項分別定有明文。原
    確定判決亦有消極未適用上開法律之錯誤：
（一）77年王闊嘴先行移轉266.46坪予鄭吉成指定之子○○名下
      時，整個捐獻、價購、變更都市計畫建地之作業尚未展開
      ，即上述266.46坪農地並非已完全變更為建地，仍需將其
      中捐獻一半予政府，剩餘部分始由政府變更為都市計劃為
      「建地」。故上開266.46坪農地並非依債務之本旨所給付
      之建地，原確定判決以上開266.46坪農地當成本件買賣之
      建地，而依每坪47,000元計算價金，自屬未適用民法148
      條第2項、第348條第1項之錯誤。
（二）王闊嘴原所有之土地為731及731-1地號之土地，其持分為
      5225/80104，於77年時僅過戶1775/80104予子○○，王闊
      嘴名下之持分仍多於子○○，原確定判決亦認系爭約144.
      82坪之建地，為王闊嘴殘留之3430/80104持分之農地，經
      捐獻、價購所餘之農地，經變更都市計畫後所保留發還之
      建地，應屬買賣標的物，負移轉登記之義務，多達3430/8
      0104持分之土地，經捐獻一半，部分價購，政府變更都市
      計畫後保留發予王闊嘴名義之買賣標的物亦僅為144.82坪
      ，然原確定判決竟認達266.46坪之多。則原確定判決所認
      對於再審被告之此部分之給付，自屬未適用民法第148條
      第2項、第348條第1項之錯誤。
四、原確定判決復有適用民法第227條之2規定之錯誤，以及消極
    不適用土地稅法第31條第1項第2款後段、土地法施行細則第
    48條第1項規定之錯誤：
（一）依民法第227條之2規定：「契約成立之後，情事變更，非
      當時所得預料，而依其原有效果顯失公平者，當事人得聲
      請法院增減其給付或變更其他原有之效果」，系爭土地原
      為農地，依當時農地之買賣習慣均以「甲」、「分」為計
      價單位，豈有可能以每坪為單位，且其金額高達每坪47,0
      00元之理，77年間再審原告以當時建地行情和王闊嘴簽立
      買賣契約並交付價金，而政府卻長達15年後之92年間始為
      都市計畫之編定，原確定判決以再審原告未為對待給付，
      而判令以現市價為同時履行，其理由為今市價行情已高達
      320,000元為考量基礎，但「因情事變更為增加給付之判
      決，非全以物價變動為依據，並應依客觀之公平標準，審
      酌一方因情事變更所受之損失，他方因情事變更所得之利
      益，及其他實際之情形，已定其增加給付之數額」此有最
      高法院66年台上字2975號判例可稽。故縱認應為對待給付
      ，原確定依民法227條之2規定以市價為為對待給付標準之
      同時，自應同時審酌系爭買賣契約簽立當時土地（當時系
      爭土地均為農地）之市價而定，不能就現在土地之市價定
      之，惟原確定判決就此並未審酌，亦屬消極未適用民法22
      7條之2規定。
（二）「土地漲價總額之計算，應自該土地所有權移轉或設定典
      權時，經核定之申報移轉現值中減除左列各項後之餘額為
      漲價總額：……因土地使用變更而無償捐贈一定比率土地
      作為公共設施用地者，其捐贈時捐贈土地之公告現值總額
      。」土地稅法第31項第2款後段定有明文。系爭土地由農
      地變更使用為住宅用地，王闊嘴曾以其名義無償捐贈部分
      土地作為碧華國中用地，因此再審被告將土地以買賣方式
      移轉於再審原告時（此時土地已變更為住宅用地），計算
      土地增值稅方式為：「應以移轉時之現值減去前次移轉之
      現值（59年之現值）外，依上開土地稅法之規定，尚應減
      去其捐贈作為學校用地時之該捐贈部分土地之現值」，始
      為其漲價之總數。而王闊嘴捐贈之土地乃92年7月始移轉
      於學校，92年時土地之現值分別為48,437元（地號731之2
      ），及35,674元（地號731之3），相較於再審被告93年3
      月8日所陳報之土地增值稅試算表所載之金額為低，分別
      為48,136元（地號731之2），35,784元（地號731之3），
      及王闊嘴捐贈之土地共為761.82平方公尺，尚多於發回之
      731之2、731之3地號總和之478.78平方公尺，則依土地稅
      法第31條規定計算之結果未有漲價總額之存在。另依土地
      稅法施行細則第48條第1項：「本法第31條所稱土地漲價
      總數額，在因繼承取得之土地，於所有權移轉或設定典權
      時，以其申報移轉現值超過被繼承人死亡時公告土地現值
      之數額為準。」，因王闊嘴已於92年11月3日死亡，從而
      系爭土地移轉於再審原告時，其土地增值稅漲價總額之計
      算仍以該年之公告現值減去年之公告現值始為其漲價總額
      ，再審被告所呈土地增值稅試算表卻仍以59年之現值為試
      算之依據，亦屬故意矇蔽。是原確定判決不採再審原告之
      主張，以市價及原買賣契約47,000元為計價標準，仍認再
      審被告應繳納土地增值稅為6,391,481元，實有不公。
五、民法第227條之2情事變更原則既屬形成之訴性質，再審原告
    起訴請求再審被告依買賣、繼承之法律關係辦理移轉登記，
    再審被告雖為同時履行之抗辯，但並未就此增加給付部分提
    起反訴，則原確定判決縱認有應對待給付之情事，亦不得就
    未於聲明內表示之增加給付擅予斟酌，是原確定判決為對待
    給付外，並依民法第277條之2命增加給付之部分，自屬適用
    民事訴訟法第388條、民法第227條之2之顯有錯誤之再審事
    由。
六、另「訴訟費用，由敗訴之當事人負擔」、「法院為終局判決
    時，應依職權為訴訟費用之裁判。上級法院廢棄下級法院之
    判決而就該事件為裁判或變更下級法院之判決者，應為訴訟
    總費用之裁判。」民事訴訟法第78條、第87條定有明文。本
    件原確定判決第一審法院判決後，兩造均不服，分別繳納原
    訴訟標的之金額核算之上訴費用而提起上訴，惟原確定判決
    主文僅為一筆上訴訴訟費用負擔之裁判，亦有適用民事訴訟
    法第78條、第87條顯有錯誤之再審事由等語。
七、聲明：
（一）鈞院93年度重上字第59號及臺灣板橋地方法院92年度重訴
      字第332號判決均廢棄。
（二）上廢棄部分，再審被告乙○○、辛○○、丙○○、壬○○
      應將如附表所示持分土地所有權移轉登記予再審原告為公
      同共有。
參、再審被告乙○○、辛○○、丁○○、丙○○、戊○○、壬○
    ○、己○○、甲○辯以：
一、系爭買賣契約之內容為何、買賣標的物為何等事項係屬事實
    認定之問題，且早已為原確定判決所審酌，再審原告仍執陳
    詞，復為爭執，與「法規適用顯有錯誤」之提起再審之訴之
    要件無涉，是本件再審之訴應不合法。
二、自系爭買賣契約書之第1條提要（一）點：「本買賣土地係
    三重市文中三學校預定地，原地主與政府協議捐獻其中一部
    分已（以）設立碧華國中，依協議應保留之土地全部為買賣
    範圍」觀之，系爭買賣契約標的僅係指捐獻與政府設立學校
    後，政府所發還之土地，而未涉及係屬農地或建地，再審原
    告卻將上揭契約之約定解釋係屬「建地」，無異已單方曲解
    契約之解釋。又依系爭買賣契約第1條之2復載明「本買賣地
    號因係學校預定地，政府重測時逕為合併其他所有人之地號
    ，並共同持份，因此以持份買賣坪數係依據政府協議保留額
    計算。（現以約略坪數計算買賣金額，待核實計算時，另行
    詳細買賣金額多退少補）」、「以乙方（即王闊嘴，葉塗坤
    ）2人之本筆持分所有權全部暫議定保留之面積450坪計（但
    不論多或少全部都要買），買賣價格以每坪47,000元計，暫
    定金額為21,150,000元」可知，系爭買賣契約係以731地號
    於捐贈碧華國中校地所保留發還之全部土地為買賣標的為約
    定，而未有區分為「農地」或「建地」之約定甚明。
三、又系爭土地之地主與政府之間雖曾於66年間達成行政協議，
    由地主捐獻土地與政府建學校，但就是否發還土地予地主及
    發還土地面積若干等事項，均未達成協議，迨至85年間政府
    始概算出發還地主之比例約為31%，然系爭買賣契約係簽訂
    於77年間，若按再審原告之主張，竟於當時即已預測出政府
    必將發還超過450坪以上之建地，並於當時已支付全部之價
    金。故再審原告之主張不合常理，更違反經驗法則。
四、本件經碧華國中用剩校地而由台北縣政府發還王闊嘴之系爭
    土地各為共144.82坪，雖屬系爭買賣契約範圍內，惟尚未經
    鄭吉成支付此部分之價金，因鄭吉成給付之價金僅為450坪
    部分。準此，原確定判決對此部分為對待給付之判決，尚無
    違誤，再審原告提起本件再審之訴，實無理由等語。
五、聲明：再審之訴駁回。
肆、按民事判決確定後，基於法律秩序的安定性，原則上應尊重
    確定判決效力，不得任意變更，惟如原訴訟程序有重大瑕疵
    或為裁判基礎之重要資料有重大缺失，在維持確定判決的權
    威性與追求裁判結果的公平正義之間，無寧採取後者。民事
    訴訟法再審程序，即係本此理念而設計之有瑕疵確定判決之
    救濟制度。如上（壹之一）所述，民事訴訟程序之再審，係
    由不服該項確定判決之當事人，提起再審之訴，形式上為新
    開始之訴訟程序，為訴訟法上之形成之訴，然此項形成之訴
    之提起，除應符合法定程序外，尚須具有法定再審理由，始
    得就原確定判決是否正當進而審究，若並無再審理由，即不
    得再就已終結之訴訟更為審判，以防當事人濫行提起再審之
    訴，兼顧確定判決之安定性。次按民事訴訟法第496條第1項
    第1款所謂適用法規顯有錯誤，係指確定判決就事實審法院
    所確定之事實適用法規顯有錯誤而言。其適用法規顯有錯誤
    之內容，應包括確定判決顯有消極的不適用法規及積極的適
    用不當兩種情形在內，至事實審法院認定事實錯誤，調查證
    據欠周或判決不備理由，雖得於判決確定前據為提起上訴之
    理由，究與適用法規顯有錯誤有別，當事人不得據以提起再
    審之訴（最高法院63年台上字第880號、64年台再字第140號
    判例意旨參照）。
伍、經查：
一、再審原告起訴主張如上開（貳一至五），以原確定判決適用
    民法第264條第1項前段、第227條之2、民事訴訟法第388條
    ，及不適用民事訴訟法第222條、民法第148條第2項、第348
    條第1項、土地稅法第31條第1項第2款後段、土地法施行細
    則第48條第1項等規定顯有錯誤部分：
    依原確定判決事實及理由欄貳、實體方面四之（六）載有：
    「按契約成立後，情事變更，非當時所得預料，而依其原有
    效果，顯失公平者，當事人得聲請法院增、減其給付或變更
    其他原有之效果；又因契約互負債務者，於他方當事人未為
    對待給付前，得拒絕自己之給付，分別為民法第227條之2、
    第264條第1項前段定有明文。查鄭吉成與王闊嘴、葉塗坤訂
    立系爭買賣契約，契約當事人雙方約定以每坪47,000元之價
    金出售前揭731地號土地之應有部分，而鄭吉成分別給付王
    闊嘴價金13,359,000元、葉塗坤8,906,000元，此有前揭王
    闊嘴於77年10月5日所立收據在卷佐證，並為葉塗坤證述無
    訛（同上卷第104頁），王闊嘴、葉塗坤亦分別移轉其等各
    自所有前揭731地號土地應有部分80104分之1775約266.46
    坪、80104分之1480約222.17坪予鄭吉成指定之子○○、鄭
    至重所有，鄭吉成與王闊嘴、葉塗坤所簽訂系爭土地買賣契
    約書，乃由鄭吉成向王闊嘴、葉塗坤以每坪47,000元代價買
    入前揭731地號土地應有部分約450坪，鄭吉成已付清上開價
    金，王闊嘴、葉塗坤亦分別移轉前揭731地號土地應有部分
    488.63坪（266.46＋222.17=488.63），已逾系爭土地買賣
    契約所暫約定之450坪。本件經碧華國中用剩校地而由台北
    縣政府發還王闊嘴之系爭731-2及59地號土地各為128.38坪
    、16.44坪共144.82坪（128.38＋16.44=144.82），雖屬系
    爭買賣契約範圍內，惟尚未經鄭吉成支付此部分之價金，子
    ○○等5人本於前述法律關係，請求乙○○等4人應將如附表
    所示尚未經給付價金之土地應有部分前，乙○○等4人自得
    依上開規定，請求子○○等5人為對待給付，而為同時履行
    之抗辯。次查鄭吉成與王闊嘴訂立系爭土地買賣契約，固以
    應有部分換算每坪47,000元計價，惟訂約當時前揭731地號
    土地均為學校用地，嗣系爭731-2地號土地已劃為住宅區，
    系爭59地號土地已劃為計劃道路，且系爭731-2及59地號土
    地現移轉之增值稅分別為5,844,087元、547,394元，此有單
    筆土地增值稅試算表（原審卷(一)第333、334頁）、土地增值
    稅稅額計算表（原審卷(二)第32頁背面）在卷足稽，系爭土地
    之價金若以每坪47,000元計算，則乙○○等4人移轉如附表
    所示土地所有權應有部分予子○○等5人所應繳納之土地增
    值稅為6,391,481元，稽之子○○等5人依系爭買賣契約所應
    支付之價金6,806,540元（128.38＋16.44=144.82；47,000
    ×144.82=6,806,540），乙○○等4人出售移轉系爭土地應
    有部分144.82坪實際所得僅415,059元（6,806,540–6,391,
    481=415,059元），有失公平。又查系爭731-2及59地號土地
    緊臨碧華國中，並已變更為住宅用地，該土地市價當比訂約
    時提高甚多，土地增值稅預估已達6,391,481元之鉅，顯非
    系爭買賣契約當事人所得預料，倘依原有效果即系爭土地每
    坪47,000元計價，殊非事理之平。末查依王闊嘴委任遠現不
    動產估價師事務所就系爭731-2、59地號土地為估價報告，
    結果為：『經綜合評估，本勘估標的依土地開發分析法及比
    較法推估之價格，雖有所差距，但依目前國內房地產現況及
    經濟情勢，且土地開發價格確實與實際市價有所差距，仍屬
    正常，是以仍決定以市價比較法所評估之比較價格為準，故
    決定勘估價格，依市價比較法所查估之比較價格為731-2地
    號每坪224,600元、731-3（即系爭59地號）每坪76,000元』
    ，此有不動產估價報告書（原審卷(二)第17頁至第51頁）在卷
    佐證，依該估價報告書之估價系爭731-2地號土地應有部分
    801040分之28899計128.38坪（11.764平方公尺）價值為28,
    834,921元；系爭59地號土地應有部分801040分之28899計16
    .44 坪（54.367平方公尺）價值1,249,917元。乙○○等9人
    雖提出王春木、乙○○、辛○○、丙○○、壬○○5人與第
    三人李其白於94年12月5日就台北縣三重市○○段39.63地號
    土地所訂不動產買賣契約書（本院卷第273、274頁），約定
    351.263坪出售112,404,224元，每坪約價值32萬元（112,40
    4,224÷351.363= 320,000.18），惟該買賣標的因地號、形
    狀不同，坐落地點有異，且系爭59地號土地使用區○○○○
    道路，系爭土地與上開買賣契約所示之土地有諸多差異，可
    利用性及其價值不同，自難等量齊現，為持平計，宜以上述
    估價報告書所估價者為計算標準，始符公平。依前揭規定，
    乙○○等4人於子○○等5人給付系爭731-2、59地號土地如
    附表所有應有部分之價金30,084,838元（28,834,921＋1,24
    9,917=30,084,838）同時，即應將如附表所示土地應有部分
    移轉與子○○5人公同共有。」等語，可知，原確定判決所
    為之認定為：台北縣政府發還王闊嘴之系爭731-2及59地號
    土地各為128.38坪、16.44坪共144.82坪（128.38＋16.44＝
    144.82），雖屬系爭買賣契約之範圍，惟尚未經鄭吉成支付
    此部分之價金，再審被告乙○○、辛○○、丙○○、壬○○
    得為同時履行之抗辯，且以系爭731-2及59地號土地緊臨碧
    華國中，並已變更為住宅用地，該土地市價較系爭買賣契約
    訂約時提高甚多，土地增值稅預估已達6,391,481元之鉅，
    顯非系爭買賣契約訂立時當事人所得預料，倘依原有效果即
    系爭土地每坪47,000元計價，顯非事理之平，並以估價報告
    書之估價為計算標準，增加再審原告應給付之價金，判決再
    審被告乙○○、辛○○、丙○○、壬○○於再審原告給付再
    審被告乙○○、辛○○、丙○○、壬○○30,084,838元之同
    時，將系爭土地所有權移轉登記予再審原告公同共有，此均
    屬原確定判決法院取捨證據、認定事實之職權行使範圍，縱
    原確定判決認定事實有誤，或有漏未斟酌證據之情事，依上
    揭判例意旨，非得指為適用法規顯有錯誤，再審原告執此提
    起再審之訴，洵屬無據。
二、再審原告起訴主張如上開（貳之六），原確定判決適用民事
    訴訟法第民事訴訟法第78條、第87條，顯有錯誤部分：
    就此部分，原確定判決事實及理由欄貳、實體方面四之（七
    ）載有：「按當事人因情事變更，原來之聲明不能達到目的
    ，基於另一法律關係，而以他項聲明代最初之聲明，其本質
    上仍屬訴之變更。在第二審為訴之變更合法者，被上訴人在
    第一審提起之原訴即因而視為撤回，第一審就原訴所為之判
    決，當然失其效力，第二審法院應專就新訴為裁判，不得就
    已視為撤回之原訴，更為維持或變更之判決。此與聲明之擴
    張，僅係聲明之質或量之擴張，第二審法院應就原訴與擴張
    部分之聲明，一併為裁判者有別（最高法院84年台上字第32
    13號判決要旨），查子○○等5人於原審所請求經原審判決
    者，因情事變更，而以前揭訴之聲明代原審即最初之聲明，
    依上開判決意旨，子○○等5人在原審之訴，視為撤回而不
    存在，乙○○等9人自無從就原審之訴為上訴，附此敘明。
    」等語，是原確定判決主文第2項，僅就變更之訴訟費用諭
    知由再審被告連帶負擔，至再審被告於原確定判決法院所提
    起之上訴部分，則因再審原告之變更聲明，視為撤回而不存
    在，原確定判決自無庸就該部分為裁判，故再審原告主張原
    確定判決僅為1筆上訴訴訟費用負擔之裁判，有適用民事訴
    訟法第78條、第87條顯有錯誤之再審事由等語，亦無理由。
陸、綜上所述，本件再審原告提起本件再審之訴，程序上雖屬合
    法，惟其以原確定判決有民事訴訟法第496條第1項第1款規
    定之再審事由，提起再審之訴，核與該條款規定之再審理由
    不符，依上說明，自應以判決駁回之。
柒、據上論結，本件再審之訴為無理由，依民事訴訟法第78條、
    第85條第1項前段，判決如主文。
中　　華　　民　　國　 　96　　年　　12   月　　19　　日
                     民事第十二庭
                        審判長法　官  陳駿璧
　　　　　　　　　　　     　 法　官  王麗莉
　　　　　　　　　　　     　 法　官  陳邦豪
正本係照原本作成。
如不服本判決，應於收受送達後20日內向本院提出上訴書狀，其
未表明上訴理由者，應於提出上訴後20日內向本院補提理由書狀
（均須按他造當事人之人數附繕本）上訴時應提出委任律師或具
有律師資格之人之委任狀；委任有律師資格者，另應附具律師資
格證書及釋明委任人與受任人有民事訴訟法第466條之1第1項但
書或第2項（詳附註）所定關係之釋明文書影本。
中　　華　　民　　國　　96　　年　　12　　月　　19　　日
　　　　　　　　　　　　　　　書記官  李佳樺
附註：
民事訴訟法第466條之1（第1項、第2項）：
對於第二審判決上訴，上訴人應委任律師為訴訟代理人。但上訴
人或其他法定代理人具有律師資格者，不在此限。
上訴人之配偶、三親等內之血親、二親等內之姻親，或上訴人為
法人、中央或地方機關時，其所屬專任人員具有律師資格並經法
院認為適當者，亦得為第三審訴訟代理人。
